行　政　法　院　判　決　　　　　　　　　　　　　八十七年度判字第一五八二號
　　原　　　告　甲○○
　　被　　　告　勞工保險局
右當事人間因老年農民福利津貼事件，原告不服行政院中華民國八十七年三月十七日
台八七訴字第一一一八五號再訴願決定，提起行政訴訟。本院判決如左︰
　　主  文
再訴願決定、訴願決定及原處分均撤銷。
　　事  實
緣原告於八十五年七月十五日向高雄市小港區農會申請老年農民福利津貼，經該農會
函轉被告核定不予發給。原告提出申復，經被告以八十六年四月九日八六保受字第一
○○一五九六號函原告，以其八十四年度綜合所得總額超過該年全年基本工資新台幣
（下同）一七八、五六○元，不符老年農民福利津貼申領及核發辦法第二條第一項第
四款規定，所請八十六年度老年農民福利津貼自八十六年元月起仍核定不予發給。原
告不服，循序提起訴願、再訴願，均遭決定駁回，遂提起行政訴訟，茲摘兩造訴辯
意旨如次：
原告起訴意旨略以︰一、緣原告於八十五年七月十五日向高雄市小港區農會申請核發
八十六年度（八十五年七月起至八十六年六月止計一年份）老農津貼，經該農會函轉
被告核定不予發給後原告提出申複，經被告機關以八十六年二月二十一日八六保受字
第一○○○五八六號函核定准予核發八十五年七至十二月份，而對八十六年一至六月
份之審核標準，竟採取八十四年之財稅資料，不予發給。二、老農津貼之申請與審核
，每一年度應辦理一次一年份，並以一個審核標準，且規定於每年七月起辦理。又老
農津貼申領及核發辦法第二條第一項第四款規定「最近一年度綜合所得總額是否超過
該年全年基本工資」之審核標準，係依據申請期間，財稅資料年度、基本工資數額而
決定，被告編印之老農津貼簡介第七頁申請資格第六項（註）二有詳細規定：以申請
期間而適用財稅年度資料與基本工資數額者。三、據被告八十五年九月二十日保受字
第六六二○四一四號函顯示，於申請八十六年度老農津貼時應檢附八十三年財稅資料
以資審核，惟原告補送有關文件後，竟於八十六年二月二十一日八六保受字第一○○
○五八六號函僅核發上半年份即八十五年七至十二月份，而八十六年一至六月份即採
用八十四年財稅資料審核而不發，與規定不符，為此請撤銷原處分及一再訴願決定等
語。
被告答辯意旨略謂︰一、依照老年農民福利津貼申領及核發辦法第二條第一項第四款
規定，最近一年度其個人綜合所得總額超過該年全年基本工資者不得申領福利津貼。
另依行政院農業委員會八十四年十二月三十日、八十五年一月十七日農輔字第四○六
○六二九Ａ、0000000Ａ號函暨財政部八十五年一月十日資一字第八五七四○
○二七號函略以：「個人綜合所得資料，原則以財政部財稅資料中心提供之資訊檔案
為核准申領老年農民福利津貼之基準資料，又八十三年度個人綜合所得資料自八十五
年元月起使用，原已領取老年農民福利津貼者應再以八十三年度所得資料重新比對，
若不合格者，其福利津貼自八十五年元月起停發，惟八十六年元月起仍得再提出申請
。」據上開函示意旨，八十四年六月至十二月老農津貼申請案件以八十二年度個人所
得總額為審核依據，八十五年元月至十二月案件以八十三年度個人所得總額為審核依
據，八十六年元月至十二月案件以八十四年度個人所得總額為審核依據，依此類推。
二、本件原告於八十四年八月十六日提出老年農民福利津貼申請，經查個人綜合所得
總額及土地、房屋總值已逾規定，本局乃核定不予發給，原告不服提起訴願、再訴願
，案經行政院再訴願決定：「原決定及原處分撤銷，由原處分機關另為適法之處分。
」另據行政院農業委員會八十六年元月三十一日農輔字第八六○六○○三八Ａ號函
示，原告位於高雄市鎮二九三○－一地號土地，目前係作為農業使用。綜
此，所請八十五、八十六年度老年農民福利津貼自八十四年六月份起至八十五年十二
月改准予發給，並於八十六年三月二十日一次撥付入帳。三、至於八十六年元月起本
局另依前述說明之規定經財政部財稅資料中心以八十四年度個人綜合所得媒體資料比
對結果，原告個人綜合所得總額已逾該年基本工資一七八、五六○元，本局依規定核
定自八十六年元月起不予發給，原告不服，以「本局對其八十六年度老年農民福利津
貼之審核，分別採用八十三年及八十四年度資料，不符規定」為由，不服本局自八十
六年元月起不予發給福利津貼之核定，訴請行政院農業委員會、行政院訴願委員會訴
願、再訴願，均遭駁回，足證本局原處分並無不當。另原告主張八十六年元月起之老
年農民福利津貼應以八十三年度基本工資數額一六八、一二○元為個人所得總額審核
依據一節，與老年農民福利津貼申領及核發辦法及相關法令規定不符，又查原告八十
四年度個人綜合所得總額為三四二、二三一元，已逾該年全年基本工資一七八、五六
○元，不符上開法令規定，併予明。綜上，原告陳述各點顯無理由，請駁回其起訴
等語。
　　理  由
按「本條例之適用對象為年滿六十五歲且參加農民健康保險年資合計六個月以上者，
其福利津貼之發放至本人死亡當月止。」、「符合前條資格條件之老年農民，得申請
發給福利津貼，每月新台幣三千元。但已領取其他社會保險之老年給付或同一期間內
政府發放生活補助或津貼者，不得申領福利津貼，已領取者應予退還。」老年農民福
利津貼暫行條例第三條、第四條第一項定有明文。故凡年滿六十五歲且參加農民健康
保險年資合計六個月以上之老年農民，除已領取其他社會保險之老年給付或同一期間
內政府發放生活補助或津貼者外，均得依該條例領取老年農民福利津貼。本件原告申
請老年農民福利津貼，被告以依老年農民福利津貼申領及核發辦法第二條第一項第四
款規定：最近一年度個人綜合所得總額超過該年全年基本工資者，不得申領福利津貼
，據財政部財稅資料中心電腦資料比對結果，原告八十四年度個人綜合所得總額超過
該年全年基本工資一七八、五六○元，所請八十六年度老年農民福利津貼自八十六年
元月起應不予發給。原告不服，提起訴願、再訴願，亦均遭駁回。惟關於人民之權利
、義務應以法律定之，中央法規標準法第五條第二款定有明文，法律雖得授權以命令
為補充規定，惟授權之目的、範圍及內容必須具體明確，然後據以發布命令，始不違
反法律保留原則。老年農民福利津貼暫行條例第四條第二項規定：「前項老年農民福
利津貼申領及核發辦法，由中央主管機關定之。」，主管機關固得依此訂定法規命令
，對於申領及核發程序為必要規範，惟老年農民福利津貼暫行條例第三條及第四條第
一項已訂定得請領之資格條件，並未對於限制請領之消極資格具體明確授權主管機關
訂定，則上開老年農民福利津貼申領及核發辦法第二條第一項第四款規定個人綜合所
得總額超過該年全年基本工資，不得申領老年農民福利津貼，顯已增加法律所未規定
之限制，非但有違法律保留之原則（本院八十七年度判字第二六五號判決參照），且
與老年農民福利津貼暫行條例第一條前段規定：「為照顧老年農民生活，增進農民福
祉，特制定本條例；」之立法意旨，亦有違背。又立法院於審查老年農民福利津貼暫
行條例時所為之附帶決議「本條例之實施目的在照顧需要照顧之老年農民，對不應照
顧之富農及假農民，行政院在訂定辦法時，應特別注意防止。」，並不等同於法律。
況依原處分卷附資料，原告八十四年度個人綜合所得總額為三四二、二三一元，而政
府為保障勞工權益，依勞動基準法第二十一條所定之基本工資，係限制勞工最低工資
之規定，惟目前一般工人工資皆超過基本工資，依行政院主計處八十七年六月編印，
薪資與生產力統計月報第四十二頁刊載：台灣地區八十四年製造業受雇員工每人每月
平均薪資為三二、四四一元，依此計算全年平均薪資為三八九、二九二元，為八十四
年基本工資二．一八倍，從而原告八十四年所得總額三四二、二三一元比八十四年製
造業年平均工資尚少四七、○六一元，自不能以原告所得總額超過基本工資，即認為
屬於富農。是原告並非富農，亦不在上開決議應予限制範圍內。從而被告依上開辦法
駁回原告老年農民福利津貼之申請，即屬於法無據。原告就此部分，雖未指摘，惟原
處分適用法規，既有違誤，自無可維持，一再訴願決定遞予維持，亦有疏略，爰均予
撤銷，由被告依據老年農民福利津貼暫行條例第三條及第四條第一項規定，另為處分
，以昭折服。
據上論結，本件原告之訴為有理由，爰依行政訴訟法第二十六條前段，判決如主文。
中    華    民    國     八十七      年      八      月       七        日
                    行 政 法 院 第 三 庭
                                審 判 長 評  事      曾  隆  興
                                         評  事      黃  合  文
                                         評  事      趙  永  康
                                         評  事      高  啟  燦
                                         評  事      鄭  淑  貞
右  正  本  證  明  與  原  本  無  異
                                         法院書記官  阮  桂  芬
中    華    民    國     八十七      年      八      月       十        日
